臺灣臺北地方法院民事判決　　　　　　 99年度重訴字第711號
原　　　告　王毓榮
訴訟代理人　陳信亮律師
被　　　告　王勇皓
　　　　　　王揚名
共　　　同
訴訟代理人　蔡文玲律師
上列當事人間返還存款事件，本院於民國99年12月30日言詞辯論
終結，判決如下：
    主  文
被告應連帶給付原告美金參拾壹萬肆仟零捌拾陸點柒捌元，及自
民國九十九年一月二十二日起至清償日止，按年息百分之5計算
之利息，被告並得於給付時按台北外匯經紀股份有限公司公告新
台幣對美元銀行間成交收盤匯率折付新台幣給付之。
訴訟費用由被告連帶負擔。
本判決於原告以新臺幣參佰貳拾參萬元為擔保後，得假執行。
   事實及理由
壹、程序部分：
    按訴狀送達後，原告不得將原訴變更或追加，但基礎事實同
    一者、擴張或減縮應受判決事項之聲明者，不在此限，民事
    訴訟法第255條第1項第2款、第3款定有明文。本件原告原起
    訴狀所載之聲明為：請求被告應連帶給付原告美金25萬元及
    自起訴狀繕本送達翌日起至清償日止，按年利率百分之五計
    算之利息；嗣於前揭起訴狀送達後，擴張請求給付之本金為
    31萬4086.78萬元，經核原告前後聲明請求之基礎事實同一
    ，且訴訟資料得以援用，依法應予准許。
貳、實體部分：
一、原告主張：被告為其孫，為其父親王豐吉之繼承人，原告為
    節稅之規劃，乃於民國94年間借用王豐吉等四名兒子之名義
    ，在台北富邦銀行雙連分行及中國信託銀行中山分行開設美
    金存款帳戶，其中王豐吉部分於台北富邦銀行雙連分行設立
    0000000000000帳號（下稱系爭富邦分行帳戶）、中國信託
    銀行中山分行設立000000000000號（下稱系爭中信分行帳戶
    ）之美金存款帳戶。其中於94年1月14日存入富邦分行帳戶
    新臺幣509萬元，以其中之254萬6400元換購美金8萬元，購
    買歐亞雙傑股票連帶債，其餘254萬3600元，則以年息4.6%
    之定期存款存放；至於中信分行帳戶部分，則於94年5月18
    日，將前揭254萬3600元之定存解約，換購美金8萬元存入該
    中信分行帳戶，並用以購買UBS七年穩定配息連動債券、94
    年10月19日另存入美金10萬720元購買UBS快速本金加碼連動
    債、97年10月1日再存入美金6萬5380元購買PIMCO全球時值
    回報債券，合計兩帳戶前後共存入美金32萬6100元，並親自
    管理使用該帳戶之存摺印章，用以購買外幣定存及債券等。
    詎王豐吉夥同及其他三名胞弟於97年1月22日前往該二分行
    辦理印鑑之變更，銀行承辦人員知有異即通知原告前往處理
    ，惟當時迫於帳戶名義人之要求，待原告抵達時，中國信託
    銀行中山分行已辦妥印鑑變更之程序，原告遂於事後函知銀
    行表明立場，另於97年2月18日催告王豐吉應交出該變更後
    之印鑑，詎王豐吉於98年6月30日病逝，系爭銀行存款成為
    遺產。截至99年9月13日，系爭富邦分行帳戶尚有本金美金8
    萬元及孳息美金1萬7024元；系爭中信分行帳戶，迄至99年9
    月10日止，尚有信託資金之存款美金21萬5086.78元，共計
    美金31萬4086.76元。原告遂發函促請被告出面協商，然未
    獲置理。為此，以起訴狀繕本送達代終止系爭借名開戶法律
    關係之意思表示，被告自無持有該金額之緣由。聲明：被告
    應連帶給付原告美金31萬4086.78元及自起訴狀繕本送達翌
    日起至清償日止，按年利率百分之五計算之利息等語。
二、被告則以：原告對於其餘系爭帳戶中存入現金部分，應負舉
    證之責。而被繼承人王豐吉為有收入之人，本身即有投資理
    財之能力，足認原告所言不實。又系爭帳戶之管理使用，被
    告於被繼承人生前並不瞭解，惟繼承事實發生後，整理資料
    得知，系爭帳戶之投資異動，王豐吉均有指示，足見王豐吉
    亦有使用管理系爭帳戶，是原告主張系爭帳戶為借名開戶云
    云，並不真實等語抗辯之。聲明：駁回原告之訴。
三、兩造均不爭執之事實：
  (一)被告為被繼承人王豐吉之子。
  (二)系爭富邦分行王豐吉帳戶，0000000000000帳號；中信分行
    王豐吉帳戶，000000000000帳號，均曾於97年1月間變更該
    系爭帳戶之印鑑資料。
四、得心證之理由：
    本件原告起訴主張系爭富邦分行帳戶及中信分行帳戶，為原
    告借用被繼承人王豐吉之名義所設立，且存入之金額亦為原
    告所為，惟其以起訴狀繕本送達代終止系爭借名法律關係之
    意思表示，被告即無持有系爭帳戶存款金額之理，請求被告
    連帶返還系爭帳戶之餘額及法定遲延利息等語，為被告所否
    認，並以前詞抗辯之。本院審酌如下：
  (一)系爭帳戶是否為原告借用王豐吉之名義而來：
    經查，原告主張系爭富邦分行帳戶為94年1月14日開戶，存
    入新臺幣509萬元，該金額為被告於當日自其台北國際商業
    銀行之0000000000000號帳戶提領778萬元存入；而系爭中信
    分行帳戶則為94年5月18日開戶，由原告於同年5月17日將富
    邦分行帳戶之257萬8702元定期存款解約後，於該日存入美
    金8萬元於該帳戶等事實，業據原告提出台北國際商業銀行
    帳戶之往來明細（本院卷第153頁）、存摺解約記錄及富邦
    分行帳戶提領記錄（本院99年度司北調字第24號卷第10頁）
    、中信分行之存入記錄（本院99年度司北調字第24號卷第6
    頁）等件在卷為憑，足見原告主張系爭帳戶之資金為其所存
    入一節，所言不虛，是被告抗辯原告並未舉證一節，並不足
    採。再者，系爭帳戶內之投資商品指定權通常是由原告或其
    配偶指定之，有證人蔡雅惠之證言在卷可稽（詳本院卷第
    135頁以下），是系爭帳戶之管理使用權為原告之事實，已
    堪認定。至於被告以王豐吉為有資力之人，本身即有資力投
    資理財云云，惟其對於系爭帳戶之資金確為其所注入之事實
    ，並未舉證以明之，所辯已難採信；又系爭信託運用指示書
    上固有王豐吉之印鑑章（詳本院卷第114頁），惟該項指示
    究為何人所下，證人蔡雅惠到庭證稱已不復記憶，且被告對
    此亦未能舉證以實其說，其僅以該指示書有王豐吉之印鑑章
    ，即遽稱王豐吉有指示下單之情事，亦難信真實。綜上，原
    告主張系爭帳戶之資金為其所挹注，且為其所管理使用，僅
    係借用王豐吉之名義開戶等事實，堪信真實。換言之，原告
    與王豐吉對於系爭帳戶成立借名開戶契約之法律關係，已堪
    認定。
  (二)系爭借名開戶契約終止部分：
    又原告主張系爭帳戶為借名開戶之法律關係，王豐吉死亡後
    ，被告繼承該借名開戶之法律關係，是其以起訴狀繕本送達
    為終止之意思表示云云。經查，原告主張系爭帳戶為借名開
    戶法律關係之事實，已認定如前，惟該借名開戶契約之效力
    ，於相對人王豐吉死亡後，該契約之效力即因契約相對人一
    方死亡而終止，此時自無被告繼承該借名契約法律關係之情
    形。原告主張其以起訴狀代終止之意思，更因借名開戶契約
    之相對人已死亡，而無從送達該終止之意思表示，是原告此
    部分主張，恐有誤會。然因系爭借名開戶契約於王豐吉死亡
    時，即已當然終止，被告依繼承之法律關係繼受該借名開戶
    契約終止後之法律關係，即契約標的物之返還義務，是原告
    請求被告返還系爭帳戶目前之餘額，依法有據。再查，系爭
    帳戶迄至本院言詞辯論終結前之99年9月13日，其中系爭富
    邦分行帳戶尚有本金美金8萬元及孳息美金1萬7024元；系爭
    中信分行帳戶，迄至99年9月10日止，則尚有信託資金之存
    款美金21萬5086.78元，共計美金31萬4086.76元，是原告請
    求被告連帶返還美金31萬4086.76元及起訴狀繕本送達翌日
    起算之法定遲延利息，依法有據。
  (三)請求美金金額部分：
    按以外國通用貨幣定給付額者，債務人得按給付時，給付地
    之市價，以中華民國通用貨幣給付之。但訂明應以外國通用
    貨幣為給付者，不在此限，民法第202條定有明文。經查，
    由原告前揭主張可知，其於系爭帳戶開戶時，係以新臺幣換
    購美金或美金投資標的，存入系爭帳戶；且原告並未舉證系
    爭借名開戶契約應以美金為給付之標的，是其逕以美金為聲
    明請求被告返還之，且經本院多次曉喻，均不見變更聲明或
    為替代聲明，是依前揭說明，本院自得以新臺幣之替代聲明
    判決諭知被告之給付義務。
五、從而，系爭借名開戶契約既已終止，原告請求被告連帶返還
    系爭帳戶目前結餘之金額，共計美金31萬4086.76元及起訴
    狀繕本送達翌日即99年1月22日起至清償日止之法定遲延利
    息，為有理由，應予准許。
六、本件原告陳明願供擔保，以代釋明，聲請宣告假執行，核與
    規定相符，爰酌定相當擔保金額，予以准許。
七、本件判決之基礎已臻明確，兩造其餘之攻擊防禦方法及舉證
    ，核與判決無影響，毋庸一一論列，併此敘明。
八、據上論結，本件原告之訴為有理由，依民事訴訟法第85條第
    2項、第390條第2項，判決如主文。
中    華    民    國  100    年    1    月    20    日
                  民事第五庭  法  官  洪純莉
以上正本係照原本作成。
如對本判決上訴，須於判決送達後20日內向本院提出上訴狀。如
委任律師提起上訴者，應一併繳納上訴審裁判費。
中    華    民    國  100    年    1    月    20    日
                              書記官  邱美嫆